臺灣宜蘭地方法院民事判決　　　　　　　 93年度訴字第326號
原　　　告　丙○
　　　　　　己○○
　　　　　　戊○○
　　　　　　壬○○
　　　　　　辛○○
　　　　　　庚○○
共　　　同
訴訟代理人　羅明宏律師
被　　　告　乙○○
訴訟代理人　丁○○
被　　　告　甲○○
當事人間請求拆屋還地事件，本院於94年 5月31日言詞辯論終結
，判決如下：
    主  文
被告乙○○應將坐落宜蘭縣宜蘭市○○段一六０地號土地上，如
附圖所示Ａ部分面積二四平方公尺、Ｃ部分面積五四平方公尺、
D部分面積四五平方公尺及 Ｅ部分面積一三平方公尺之建物拆除
，並將前開建物所坐落之土地返還原告及其他全體共有人。
被告甲○○應將坐落宜蘭縣宜蘭市○○段一六０地號土地上，如
附圖所示Ｂ部分四六平方公尺之建物拆除，並將前開建物所坐落
之土地返還原告及其他全體共有人。
訴訟費用由被告乙○○負擔百分之七十，餘由被告甲○○負擔。
本判決於原告分別以新台幣陸拾參萬元為被告乙○○、新台幣
拾伍萬元為被告甲○○供擔保後，各得假執行。
    事  實  及　理　由
一、原告起訴主張：坐落宜蘭縣宜蘭市○○段 160地號（重測前
    為革新段 612地號）土地（下稱系爭土地），為原告丙○（
    應有部分6300分之714）、辛○○（應有部分2100分之147 ）
    、庚○○（應有部分2100分之147）、壬○○（應有部分 25
    分之1）、戊○○（應有部分6300分之714）、己○○（應有
    部分6300分之714）、被告乙○○（應有部分 2100分之60 ）
    及訴外人何阿鶴（應有部分2100分之 256）、黃惠龍（應有
    部分2100分之84）、莊邦彥（應有部分6300分之56）、莊邦
    光（應有部分6300分之56）、莊邦典（應有部分6300分之56
    ）、莊伯康（應有部分6300分之56）、莊金惠（應有部分63
    00分之56）、莊國瑞（應有部分6300分之56）等15人（原告
    書狀誤載為17人）所共有。然共有人之一即被告乙○○，未
    經其他共有人之同意，擅自在系爭土地上搭建房屋並申請水
    電居住，占有如附圖所示A及C、D、E部分，雖經原告出面制
    止，仍不予置理，所為已嚴重侵害其他共有人之權益。而被
    告甲○○則是趁原告方面未察覺之際竟擅自占有原系爭土地
    如附圖所示Ｂ部分，亦已侵害土地共有人即原告等人之所有
    權。爰本於所有權之作用，依民法第 767條之規定，起訴請
    求被告將上開房屋拆除，並將所占有土地返還原告及其他全
    體共有人。爰為聲明：(一)、請求判決如主文第1、2項所示；
    (二)、願供擔保，請准宣告假執行。
二、被告乙○○抗辯以：其建物存在於系爭土地上已40餘年，如
    原告不同意其興建房屋應該及早表示反對。其與原告等人在
    系爭土地及週邊重劃前為革新段614至618及 621地號土地，
    都有共有的情形，且各自蓋有建物，故希望能協商互相討論
    以交換應有部分之方式解決，以免造成互相訴請拆屋還地之
    情形。記得原告之父曾同意其興建建物，但無法舉出具體證
    據。爰為答辯聲明：請求駁回原告之訴及假執行之聲請。
三、被告甲○○則抗辯以：伊係於20餘年前向訴外人即伊之二姐
    夫，亦即原告之堂兄買得位於同段 165地號土地之應有部分
    ，當時伊年紀輕，並不清楚賣方之祖產所有權歸屬情形，及
    日後可能因分割財產而遇到麻煩。而在系爭土地上興建建物
    時，原告等並未提出任何反對之表示，故伊認為與原告應是
    以地易地，並無侵占原告產權之故意。而原告多年來亦未曾
    對伊興建建物占有系爭土地有異議，直至近年來，因省道台
    九線拓寬工程，與原告等人間之土地產權爭議始浮出檯面。
    故伊亦為受害者，希望本件糾紛能和平解決等語。爰為答辯
    聲明：請求駁回原告之訴及假執行之聲請。
四、法院之判斷：
(一)、本件兩造不爭執之事實，為坐落宜蘭縣宜蘭市○○段 160地
    號土地即系爭土地，為原告與被告乙○○等人所共有，而其
    上分別經被告乙○○在如附圖所示Ａ、Ｃ、Ｄ、E 部分土地
    ，及被告甲○○在如附圖所示Ｂ部分土地上，興建建物而占
    有使用各該部分土地。上情並有系爭土地之土地登記謄本在
    卷，並經本院至現場履勘，並囑託宜蘭縣宜蘭地政事務所派
    員實地測量，製作如附圖所示之複丈成果圖可稽。是上開事
    實，自足認定為真實。
(二)、是以本件應認定之爭點，胥為被告在系爭土地之特定部分興
    建建物而為占有使用，是否有合法權源。經查：
１、被告乙○○部分：被告乙○○為系爭土地共有人之一，雖依
    民法第 818條規定：「各共有人，按其應有部分，對於共有
    物之全部，有使用收益之權。」。惟按「各共有人按其應有
    部分，對於共有物之全部雖有使用收益之權。惟共有人對共
    有物之特定部分使用收益，仍須徵得他共人有全體之同意，
    非謂共有人得對共有物之全部或任何一部有自由使用收益之
    權利。如共有人不顧他共有人之利益，而就共有物之全部或
    一部任意使用收益，即屬侵害他共有人之權利。」，最高法
    院62年臺上字第1803號判例著有明文。本件系爭土地既為包
    括原告及被告乙○○等15人所共有，被告乙○○欲就系爭土
    地如附圖所示Ａ、Ｃ、Ｄ、E 之特定部分為使用收益，自應
    得其他全體共有人之同意，始屬適法。就此被告乙○○雖抗
    辯稱占用該等部分興建建物占有使用迄今，已40餘年，原告
    如不同意應及早表示，及希望就週圍土地與原告共有之應有
    部分一併協商處理云云。然其所為上開抗辯，於法並不得據
    以為合法占有使用系爭土地特定部分興建建物之理由。其雖
    另抗辯稱：原告之父曾同意其興建建物云云，然其亦自承無
    法舉具體事證以為證明；況系爭土地之共有人除原告與被告
    乙○○外，尚有訴外人何阿鶴等 7人，有土地謄本可參，然
    被告乙○○亦未提出何阿鶴等其餘共有人曾同意其占有使用
    系爭土地如附圖所示Ａ、Ｃ、Ｄ、E 部分之證據。況經本院
    依原告之聲請，向宜蘭縣稅捐稽徵處函調被告乙○○所有門
    牌為宜蘭縣宜蘭市○○路○段510號建物（即附圖所示）辦理
    稅籍登記時之相關登記申請文件，經該所以94年 3月23日宜
    稅財字第0940000079號函及所附之房屋稅籍登記表、平面圖
    、門牌證明書等文件所示，均無系爭土地其他共有人同意被
    告乙○○占有使用如附圖所示Ａ、Ｃ、Ｄ、E 部分使用之記
    載。是以被告乙○○所為此部分抗辯，即非可採。是以揆諸
    前揭法律及判例之見解，足認原告所為被告乙○○占有如附
    圖所示Ａ、Ｃ、Ｄ、Ｅ部分興建建物而為占有使用，已侵害
    其他共有人之權益之主張，即屬可採。故原告請求被告乙○
    ○將該部分之建物拆除，並將所占有之土地返還原告及其他
    所有共有人，即有理由。
２、被告甲○○部分：被告甲○○非系爭土地共有人之一，為兩
    造所不爭執，並有如前所述之土地謄本可稽。被告甲○○占
    有系爭土地如附圖所示之Ｂ部分興建建物，本即應就其對系
    爭土地有何占有使用權源，負舉證責任。然伊僅抗辯稱係購
    得同段 165地號土地之應有部分，及占有系爭土地興建建物
    多年，原告均未提出異議，以為原告同意以地易地云云。然
    被告甲○○既非系爭土地共有人，依法本即非有合法權源不
    得占有使用系爭土地，而所為與原告以地易地之抗辯，未見
    伊舉證以為證明，況系爭土地之所有人除原告外，尚有其餘
    共有人，已如前述。然被告甲○○並未提出任何事證證明其
    餘共有人同意伊以任何合法權源占有使用系爭土地。是以被
    告甲○○所為抗辯，均乏事證以實其說，無從認伊占有使用
    系爭土地有何合法權源。故原告主張被告甲○○占有使用系
    爭土地如附圖所示Ｂ部分興建建物，已侵害原告之所有權，
    故請求被告甲○○應拆屋還地，亦應認為可採。
五、從而，原告主張被告乙○○占有系爭土地如附圖所示Ａ、Ｃ
    、Ｄ、E部分，暨被告甲○○占有系爭土地如附圖所示 Ｂ部
    分，各自興建建物，並無合法權源，而侵害原告之所有權，
    故依民法第 767條之規定，請求被告應各自拆除所建建物，
    並將占有之土地返還原告，為有理由，應予准許。爰判決如
    主文第1、2項所示。
六、本件原告陳明願供擔保，請求准為假執行之宣告，經核於法
    並無不合，爰就原告對各被告之請求，分別酌定應供擔保金
    額如主文所示。
七、結論：原告之訴為有理由，依民事訴訟法第79條、第 390條
    第2項判決如主文。
中　　華　　民　　國　　94　　年　　6 　　月　　14　　日
                  臺灣宜蘭地方法院民事庭
                      法　官　張軒豪
正本與原本無異。
如不服本判決應於判決送達後20日內提出上訴狀（須附繕本）。
中　　華　　民　　國　　94　　年　　6 　　月　　15　　日
                      書記官　廖穎穗
